臺灣高等法院臺中分院刑事判決　　　 96年度選上訴字第158號
上　訴　人
即　被　告　丁○○○
選任辯護人　李慶松　律師
上　訴　人
即　被　告　丙○○
共　　　同
選任辯護人　張柏山　律師
　　　　　　洪煌村　律師
上列上訴人等因違反公職人員選舉罷免法等案件，不服臺灣彰化
地方法院95年度選訴字第56號中華民國95年11月30日第一審判決
（起訴案號：臺灣彰化地方法院檢察署95年度選偵字第51號、95
年度偵字第6033號），提起上訴，本院判決如下：
    主  文
原判決關於丁○○○部分撤銷。
丁○○○對於有投票權之人，交付賄賂，而約其投票權為一定之
行使，處有期徒刑貳年。緩刑伍年。褫奪公權年。
其他上訴駁回。
丙○○緩刑參年。
    事  實
一、丁○○○明知不得對於有投票權之人交付賄賂而約其投票權
    為一定之行使，於民國（下同）95年6月9日下午8時許，為
    圖使不知情之參選彰化縣田中鎮北路里里長選舉、登記第一
    號之候選人蕭家銘當選，竟基於對於有投票權之人交付賄賂
    而約其投票權為一定行使之犯意，前往具有投票權之鄰居丙
    ○○位於彰化縣田中鎮○路里○○路44巷12號居所，交付賄
    款新臺幣（下同）2千元與丙○○，並於交付賄款時約定須
    投票與上開不知情之里長候選人蕭家銘；而丙○○明知不得
    收受賄賂而許其投票權為一定之行使，竟仍收受上開賄款，
    並許以投票與不知情之里長候選人蕭家銘。嗣於同日下午9
    九時許，警方據報前往彰化縣田中鎮○路里○○路44巷查看
    之際，適見遭另一里長候選人陳瑞卿質疑收受賄款之丙○○
    ，前至丁○○○位於彰化縣田中鎮○路里○○路44巷1號住
    所門前，欲將丁○○○前所交付之賄款2千元塞還與丁○○
    ○，惟丁○○○因有旁人在場，乃推稱「不是我的」一語等
    情狀後，警方遂將丙○○請至警局說明，因丙○○坦承收受
    丁○○○之上開賄款，並由丙○○將其所收受之賄款2千元
    交由警方扣案而查獲。
二、案經彰化縣警察局田中分局報請臺灣彰化地方法院檢察署檢
    察官偵查起訴。
    理  由
一、證據能力方面：
  (一)按被告以外之人（包括證人、鑑定人、告訴人、被害人及共
    同被告等）於檢察事務官、司法警察官或司法警察調查中所
    為之陳述，與審判中不符時，其先前之陳述具有較可信之特
    別情況，且為證明犯罪事實存否所必要者，得為證據，刑事
    訴訟法第159條之2定有明文。證人丙○○於彰化縣警察局田
    中分局（以下稱田中分局）警詢中證稱：上訴人即被告（下
    稱被告）丁○○○向其買票賄選等情，惟其於原審結證稱：
    被告丁○○○未向其賄選等語，其於警詢中及法院審理時之
    供述已有前後陳述不符之情形，本院審酌其等於警詢中之證
    述距案發日較近，當時記憶自較深刻，可立即反應所知，不
    致因時隔日久而遺忘案情；且較無來自被告或其他成員同庭
    在場之壓力而出於虛偽不實之指證，或事後串謀而故為迴護
    被告之機會，揆諸上開說明，其於警詢中所為之陳述，客觀
    上應具有較可信之特別情況，且亦為證明犯罪事實存否所必
    要；又本院堪驗證人丙○○於警詢受訊問之警訊影音光碟，
    結果對照筆錄內容大致符合，證人丙○○身體未被拘束，警
    方人員沒有以恐嚇之語氣詢問，載明於筆錄（見本院卷第63
    頁），依上揭規定，證人丙○○於警詢中之證言自有證據能
    力。
 (二)按被告以外之人於偵查中向檢察官所為陳述，除顯有不可信
   之情況者外，得為證據，同法第159條之1第2項定有明文。證
   人丙○○、陳瑞卿於檢察官偵查中所為之陳述，其等未曾提
   及檢察官在偵查時有不法取供之情形，上開供述亦無顯不可
   信之情況，其中丙○○於95年6月9日之偵訊筆錄，經本院勘
   驗錄音光碟，錄音連續，與筆錄記載內容相符合 (見本院卷
   第63頁反面)，依上說明，其等於偵查中之證言自均具有證據
   能力。
二、訊據被告丁○○○固坦認與上訴人即被告（下稱被告）丙○
    ○為鄰居關係一情，然矢口否認有何上開對於有投票權之人
    交付賄賂而約其投票權為一定行使之犯行，辯稱：伊於該次
    里長選舉並未支持任何候選人，沒有交付賄款與被告丙○○
    云云。質之被告丙○○雖坦認其於95年彰化縣田中鎮北路里
    里長選舉時，係有投票權之人，且其於95年6月9日晚間隨同
    警方前至警局後，有將身上之2千元交付與員警扣案等情不
    諱，然亦矢口否認有何前揭收受賄賂之犯行，並以：扣案之
    現金2千元係其在警局時，應警方要求拿出來的，被告丁○
    ○○沒有向其行賄，其在偵訊作證時因頭暈，所以說什麼自
    己都不知道云云。經查：
  (一)上揭被告丁○○○交付賄賂之事實，業據證人即同案被告丙
    ○○於95年6月9日檢察官在田中分局證稱：「丁○○○有幫
    北路里一號候選人助選，於95年6月9日20時許有至我住處將
    2千元交給我，並告訴我說票投給登記一號的里長候選人後
    ，就離開我家。事後約1個小時，我有將2千元要還給丁○○
    ○，但丁○○○可能發現警察在旁不敢收回。2千元在我身
    上，我將賄選金額2千元交給警方。」等語（見選他字偵查
    卷第7至8頁），又於95年6月9日檢察官在田中分局偵訊時證
    稱：「（有沒有人向你買票？）今天晚上8點在廣義路我家
    ，丁○○○拿2千元給我，叫我投給一號蕭家銘．．．他到
    我家就拿2千元給我，叫我投給一號，也沒問我家有幾票，
    我也不知道2千元要買幾票。（你與丁○○○有無過節、恩
    怨？）沒有。（你是否承認投票收賄罪？）我認罪，我錢也
    交給警察了。」等語明確（見選他字第369號卷第9頁），並
    於同年6月10日檢察官在田中分局偵訊時證述：「（你所指
    述向你買票的丁○○○，是否為現在警局製作筆錄之丁○○
    ○？）對，是他。（丁○○○到你家拿了多少錢給你？）2
    千元。（事後為何要把2千元還給丁○○○？）後來有人跑
    到我家說是不是有人要來向我買票，說檢察官要來找我，我
    會害怕，我拿2千元走出來要還給他，在丁○○○家隔壁遇
    到丁○○○，我要還給他，他看到現場有很多人，一直說沒
    有沒有」等語屬實（見選他字第369號卷第12頁）。
  (二)雖證人即同案被告丙○○於95年8月16日偵訊（見選偵字第
    51號卷第20頁）及原審均改為證稱：被告丁○○○並未交付
    其賄款行賄云云，然徵以證人即同案被告丙○○於原審亦同
    時證述：「（你稱當天陳瑞卿叫你交錢出來，有無叫你交多
    少錢？）沒有，只有說全部要交出來，說會保證我無罪、無
    事情。（陳瑞卿叫你交什麼錢？）他沒有說是什麼錢．．．
    （是警察叫你交錢還是陳瑞卿？）去警察局在警察局樓上，
    警察叫我拿出來的。（警察有無叫你拿出多少錢？）沒有，
    只說拿出來交一交。（當天有檢察官問你話，是女的還是男
    的檢察官？）有一個女生問我話，在分局樓上。（檢察官有
    無對你兇？）沒有。就像現在妳們對我問話口氣很好。．．
    ．（陳瑞卿或是警察有無帶你去丁○○○家門口？）有走向
    他家，陳瑞卿把我推向前。．．．（檢察官訊問時檢察官有
    無教你或是逼你如何說？）都沒有。都是讓我照我自己的意
    思陳述。」等語，且證人即同案被告丙○○於95年6月10日
    偵訊證述之內容，核與證人即於95年6月9日下午9時許，據
    報前往彰化縣田中鎮○路里○○路44巷查看之偵查員廖啟川
    於原審證稱：「（本案的兩個被告丁○○○及丙○○，違反
    選罷法是否你查獲？）是我去現場，我們有2個警員去。當
    天我們很忙，還有檢察官在分局裡面。（當天到現場看到什
    麼情形？）我們先將車停在丁○○○家巷口，走路進去，看
    到丁○○○與2個女生站在丁○○○住處門前說話，約3、4
    十公尺外，前任里長陳瑞卿站在那裡，陳瑞卿在丙○○家前
    面喊『怎麼不出來』，我在旁觀看，當時我沒有表明我是警
    察，後來看到陳瑞卿與丙○○一起從丙○○住處走出來，我
    只有聽到陳瑞卿喊丙○○，並沒有看到陳瑞卿拉丙○○，丙
    ○○經過丁○○○住處門前手上拿著錢，說要還錢，還給丁
    ○○○，丁○○○不願意，說那不是我的，就閃開了，後來
    雙方就僵持不下，丁○○○說那不是我的錢，我就請他們回
    分局協助調查，我都沒有碰觸到丙○○的身體，只是請他回
    警局協助調查。．．．（剛才稱丙○○要將錢還給丁○○○
    ，丙○○當時有無說什麼？）他說『還你』，丁○○○一直
    閃避。（丁○○○除了閃避，有無說什麼？）印象中好像說
    『不是我的』。（丁○○○有無問丙○○，為何要將錢給我
    ？）印象中沒有。丁○○○就是一直閃避，丙○○一直將錢
    塞往丁○○○的褲袋。（丙○○要將錢交給丁○○○時，現
    場還有何人？）除了他們2人、陳瑞卿、我，還有一些鄰居
    在場。」等語之情節相符，足認證人即同案被告丙○○於95
    年6月9日、10日之證述內容應屬真實；至其於95年8月16日
    偵訊及原審翻異前詞、空言改為證述及辯稱：被告丁○○○
    未交付賄款向其行賄云云，應係宥於與其具有鄰居情誼之被
    告丁○○○在場之壓力，所為之迴護被告丁○○○之語，無
    可採信。被告丁○○○辯稱：伊並無交付賄款向被告丙○○
    行賄云云，顯係事後卸責之詞，委無可採。此外，復有證人
    陳瑞卿（北路里前里長）於偵查結證稱：「結果我就去巷子
    裡要去找拿到錢的選民，但因為下大雨，門戶都關了，只有
    丙○○的門是開著，我問丙○○說剛才有沒有人給你錢買票
    ，丙○○就說有，然後我就打電話刑警察局叫警察過來，我
    就叫丙○○把錢還給向他買票的人，然後丙○○就走到丁○
    ○○門口要把錢還給丁○○○，丁○○○就一直說不要誣賴
    我，丙○○就一直說錢是丁○○○拿給他的，警察就把丙○
    ○連同錢一起帶到警察局」等語可稽（見選偵字第51號偵查
    卷第35頁），並有扣案之被告丁○○○已交付與被告丙○○
    收受之賄賂現金2千元扣案可佐。本件事證明確，被告丁○
    ○○、丙○○2人犯行均洵足認定。至於被告丁○○○於本
    院舉證人卓家玲與甲○○證述當日情形，該2證人均證稱：
    對當日情節不知悉等語（見本院卷96年5月16日審理筆錄第
    2至4頁），是未能據證言為有利被告丁○○○之認定。
三、被告丙○○行為後，刑法部分條文於94年2月2日修正公布，
    自95年7月1日起生效施行。刑法第143條第1項之條文並未修
    正，至有關於95年6月14日增訂，並自同年7月1日起生效施
    行之刑法施行法第1條之1第1項、第2項前段之規定，就該條
    項所定罰金數額提高之倍數，與被告丙○○行為時之罰金罰
    鍰提高標準條例第1條前段所定罰金數額得提高之最高倍數
    相同；又修正前刑法第33條第5款：「罰金：（銀元）1元以
    上。」，與修正後刑法第33條第5款：「罰金：新臺幣1千元
    以上，以百元計算之。」之規定不同；再修正後之刑法第41
    條第1項前段規定：「犯最重本刑為5年以下有期徒刑以下之
    刑之罪，而受6個月以下有期徒刑或拘役之宣告者，得以新
    臺幣1千元、2千元或3千元折算一日，易科罰金。」，亦與
    修正前刑法第41條第1項前段則規定：「犯最重本刑為5年以
    下有期徒刑以下之刑之罪，而受6個月以下有期徒刑或拘役
    之宣告，因身體、教育、職業、家庭之關係或其他正當事由
    ，執行顯有困難者，得以1元以上3元以下折算1日，易科罰
    金。」有別，而被告丙○○行為時之易科罰金折算標準，依
    修正前罰金罰鍰提高標準條例第2條（現已刪除）之規定，
    就其原定數額提高為1百倍折算1日。綜上，參照最高法院95
    年度第八次刑事庭會議決議內容，依現行刑法第2條第1項之
    規定，就與被告丙○○罪刑有關之主刑罰金刑、易科罰金之
    折算標準等一切情形，綜其全部罪刑之結果而為比較之結果
    ，因修正後之上開刑法規定，對被告丙○○並非有利，故自
    應適用被告丙○○行為時之刑法（即修正前之刑法）相關規
    定。
四、核被告丁○○○所為，係犯公職人員選舉罷免法第90條之1
    第1項之對於有投票權之人，交付賄賂，而約其為一定之行
    使罪（按投票行賄罪之處罰分別規定於刑法第144條及公職
    人員選舉罷免法第90條之1第1項，而公職人員選舉罷免法第
    90條之1第1項為刑法第144條之特別法，依特別法應優先適
    用於普通法之規定，應優先適用公職人員選舉罷免法之規定
    ）；被告丙○○所為，則係犯刑法第143條第1項之投票受賄
    罪。被告丙○○於偵查中自白犯行，應依公職人員選舉罷免
    法第97條之2第1項後段之規定，減輕其刑。被告丁○○○所
    犯係最輕法定本刑有期刑3年以上之罪，其為他人助選並非
    以大規模方式賄選多人，而係僅賄選1人觸犯重罪，情狀可
    憫恕者，科以最輕法定本刑仍然過重，爰依刑法第59條之規
    定，減輕其刑。原判決認被告丁○○○罪證明確而予科刑，
    固非無見，惟查：原審未審酌被告丁○○○犯罪情狀可憫恕
    者，科以最輕法定本刑仍然過重，未適用刑法第59條減輕其
    刑，而有未合。原判決既有上述可議之處，自無可維持，應
    由本院將原判決關於被告丁○○○部分撤銷改判。爰審酌被
    告丁○○○之素行、為支持特定候選人竟未循正常方式之犯
    罪動機、目的、犯罪手段、破壞公平之選舉、對民主政治所
    生之危害及其犯罪後之態度等一切情狀，量處如主文第2項
    所示之刑。另依公職人員選舉罷免第98條第3項、刑法第37
    條第2項之規定，宣告褫奪公權之期間如主文第2項所示【按
    褫奪公權依我國刑法規定，為從刑之一種，附屬於主刑，不
    生比較輕重問題（最高法院79年度第三次刑事庭會議決議參
    照），亦不容與其他刑法總則規定割裂適用；雖刑法第37條
    第2項關於褫奪公權之規定，於94年2月2日修正，將裁量宣
    告褫奪公權之有期徒刑宣告刑下限，由6月提高為1年（宣告
    褫奪公權之期間為1年以上10年以下，則未修正），並於95
    年7月1日施行，然此為從刑之科刑規範事項，應隨同主刑適
    用同一準據法，被告丁○○○主刑部分無比較新舊刑法之情
    形，故本條項適用現行規定】。
五、原審就被告丙○○部分，依據上述理由，適用公職人員選舉
    罷免第97條之2第1項後段、第98條第3項、刑法第第2條第1
    項前段、第11條、第143 條第1項、第2項前段，第41條第1
    項前段（修正前）、第37條第2項（被告丙○○主刑部分適
    用修正前刑法規定，故本條項亦適用修正前規定），罰金罰
    鍰提高標準條例第1項前段、第2條（修正前），並審酌被告
    丙○○之素行、為支持特定候選人竟未循正常方式之犯罪動
    機、目的、犯罪手段、破壞公平之選舉、對民主政治所生之
    危害及其犯罪後之態度等一切情狀，量處被告有期徒刑3月
    之刑，併為諭知易科罰金之折算標準；又宣告褫奪公權1年
    ，以資懲儆。敘明預備或用以行求期約或交付之賄賂，不問
    屬於犯人與否，沒收之，公職人員選舉罷免法第90條之1第3
    項固定有明文；然如其賄賂已交付與有投票權之人收受，因
    該受賄者係犯刑法143條第1項之投票受賄罪，其所收受之賄
    賂則應依同條第2項之規定沒收之。故犯投票交付賄賂罪者
    ，其已交付之賄賂，應依刑法第143 條第2項之規定，於其
    對向犯所犯投票受賄罪之從刑宣告沒收，不得依公職人員選
    舉罷免法第90條之1第3項規定諭知沒收（最高法院94年度臺
    上字第1934、4759號判決意旨參照）。是扣案之賄賂現金2
    千元，既已由被告丁○○○交付與有投票權之被告丙○○收
    受，而脫離被告丁○○○之持有，上開賄賂於為警查扣時，
    已屬被告丙○○所收受之賄賂，揆諸上開最高法院判決意旨
    ，扣案之賄賂2千元，自不得依公職人員選舉罷免法第90條
    之1第3項之規定，於被告丁○○○部分諭知沒收，而應依刑
    法第143條第2項前段之規定（未修正），於被告丙○○部分
    併為諭知沒收。核原判決此部分認事用法俱無不當，量刑亦
    稱允洽，被告丙○○猶執陳詞否認犯罪而提起上訴，非有理
    由，應駁回其上訴。
六、查被告丁○○○、丙○○均未曾受有期徒刑以上刑之宣告，
    有台灣高等法院被告全國刑案紀錄表在卷可憑，本院認被告
    經本案偵查、審判程序及刑罰之宣告後，當知警惕而無再犯
    之虞，所宣告之刑以暫不執行為宜，乃併宣告被告丁○○○
    緩刑5年、被告丙○○緩刑3年，以啟自新。
據上論斷，應依刑事訴訟法第368條、第369條第1項前段、第364
條、第299條第1項前段，公職人員選舉罷免法第90條之1第1項、
第98條第3項，刑法第11條、第37條第2項、第59條、第74條第1
項第1款，判決如主文。
本案經檢察官乙○○到庭執行職務。
中　　華　　民　　國　　96　　年　　5 　　月　　30　　日
            刑事第七庭    審判長法　官  林  榮  龍
                                法　官  鄭  永  玉
                                法　官  江  錫  麟
上列正本證明與原本無異。
被告丁○○○部分，得上訴。
被告丙○○部分，不得上訴。
如不服本判決應於收受送達後十日內向本院提出上訴書狀，其未
敘述上訴之理由者並得於提起上訴後十日內向本院補提理由書（
均須按他造當人之人數附繕本）。
                                書記官  劉  建  智
中　　華　　民　　國　　96　　年　　5 　　月　　30　　日
附錄論罪科刑法條：
公職人員選舉罷免法第90條之1第1項：
  對於有投票權之人，行求期約或交付賄賂或其他不正利益，而
  約其不行使投票權或為一定之行使者，處3年以上10年以下有
  期徒刑，得併科新臺幣1百萬元以上1千萬元以下罰金。
刑法第143條：
  有投票權之人，要求、期約或收受賄賂或其他不正當利益，而
  許以不行使其投票權或為一定之行使者，處3年以下有期徒刑
  ，得併科5千元以下罰金。
  犯前項之罪者，所收受之賄賂沒收之。如全部或一部不能沒收
  時，追徵其價額。
